【裁判字號】    98,簡上,90
【裁判日期】    990602
【裁判案由】    確認本票債權不存在
【裁判全文】
臺灣嘉義地方法院民事判決              98年度簡上字第90號
上  訴  人  乙○○
訴訟代理人  陳文彬律師
被 上訴 人  甲○○○
上列當事人間請求確認本票債權不存在事件，上訴人對於中華民
國98年10月8日，本院嘉義簡易庭98年度嘉簡字第202號第一審判
決提起上訴，本院於99年5月19日經言詞辯論終結，判決如下:
    主  文
原判決關於駁回上訴人後開第二項之訴部分廢棄。
上開廢棄部分，確認被上訴人對上訴人所簽發如附表編號一所示
之本票債權不存在。
上訴人其餘上訴駁回。
第一、二審訴訟費用由上訴人負擔十分之九，餘由被上訴人負擔
。
    事實及理由
甲、上訴人方面：
一、聲明：
（一）原判決廢棄。
（二）確認被上訴人持有發票人為上訴人，如判決附表所示之本
      票5紙，對於上訴人本票債權不存在。
（三）第一審及第二審訴訟費用由被上訴人負擔。
二、上訴人主張：
（一）上訴人於原審起訴主張：兩造間本無任何債權債務關係存
      在，然因被上訴人曾經委託上訴人之母簽賭六合彩賭輸問
      題，心有未甘，乃於民國97年7月15日晚上7時，由被上訴
      人之子蔡宗利撥打上訴人電話，邀約上訴人前往被上訴人
      住處，上訴人於被上訴人住處，因遭受被上訴人暨被上訴
      人之子蔡宗利等人施以強暴脅迫下，始簽立如附表所示5
      紙本票(下稱系爭本票)及面額新臺幣(下同)2 百多萬元暨
      面額20餘萬元之本票各1 紙，總計約7紙本票及借據1紙予
      被上訴人。有關被上訴人對於上訴人施以強暴、脅迫之事
      實，業經臺灣雲林地方法院檢察署檢察官以97年度偵字第
      4311號對於被上訴人暨其他相關共犯提起公訴。兩造間既
      無任何債權債務關係存在，被上訴人竟仍持如附表所示5
      紙本票向本院聲請裁定，上訴人遂有提起本訴以確認前揭
      票款債務不存在之必要。
（二）除與原審判決書所載者相同茲予引用外，補稱：
  １、上訴人於97年7 月15日在被上訴人住處遭被上訴人之子毆
      打，乃兩造所不爭之事實，並有臺灣雲林地方法院98年度
      易字第117 號刑事判決可稽，而被上訴人對上訴人行強暴
      、脅迫係為逼迫上訴人簽發如附表所示本票5 紙，使被上
      訴人在日後得以透過訴訟上或訴訟外之方式，順利取得票
      款，倘若系爭本票上記載發票日為97年7 月15日，豈不恰
      好使上訴人得輕易證明係在遭強暴、脅迫下所簽發以抗辯
      本票債權不存在，而違反被上訴人施強暴脅迫之最終目的
      ，原審就此部分之判斷，顯然違反論理法則及經驗法則，
      有所違誤。又原審以被上訴人所提出上訴人不爭執之錄音
      光碟勘驗結果認為「原告（上訴人）之語氣亦屬正常，沒
      有哭泣或發抖」，卻又另外肯認該錄音內容中，上訴人帶
      有「哽咽聲音」，可見原審就此部分之事實認定有所矛盾
      。另外就上訴人簽發系爭本票之原因關係，被上訴人皆主
      張係上訴人「陸續向伊借款」而來，詎原審竟逕行採認兩
      造所未主張之事實即「上訴人簽發系爭本票緣由係因被上
      訴人經手被上訴人向他人簽賭六合彩之賭金，因被上訴人
      質疑遭上訴人詐騙，上訴人遂承諾將賭金返還，是上訴人
      對被上訴人自負有返還賭金之債務....」云云，顯然違反
      辯論主義之下，不得斟酌當事人未提出之事實。
  ２、關於上訴人本票簽發之次數、動機及償還承諾書之書立時
      期，被上訴人與訴外人蔡宗利之說法皆前後不一、相互矛
      盾；甚至連上訴人簽發之本票張數、金額之陳述，率皆與
      實際數額不符。被上訴人卻在訴外人證述之後，瞬間附和
      ，顯係事後修飾之詞；況即使依被上訴人所「附和之事實
      」，即97年6月2日換發之票據金額總合即200 萬，亦與實
      際金額即262萬4千元相距甚大。實則，上訴人所簽發之系
      爭本票，率皆因遭受被上訴人暨其子等人施以強暴脅迫下
      所為，所謂的錄音內容，上訴人亦係在遭到被上訴人暨其
      子毆打脅迫後，依據其事前所擬好之草稿，陳述而成，然
      被上訴人當然不可能將毆打及脅迫之事，予以錄音。是訴
      外人蔡昆龍於當時刻意詢問系爭本票是否為上訴人自願簽
      的之事，乃為製造上訴人書寫之時正處於自由意志下之假
      象而為之刻意詢問，並使之歸於錄音之內，以充作日後訴
      訟上之虛偽證據。
  ３、按本票雖為無因證券，然發票人非不得以自己與執票人間
      所存之抗辯事由對抗執票人，如發票人提出其基礎原因關
      係不存在之對人抗辯，執票人自應就該基礎原因關係存在
      之積極事實，負舉證責任（最高法院96年台簡上字第23號
      判決參照）。惟就原因關係之認定，依原審判決即可認兩
      造間之原因關係，係為「上訴人對被上訴人之返還賭金債
      務關係」。則2,224,000 元並非小數目，且由償還承諾書
      所指之歷次借款金額亦非小數目，倘上訴人真有從96 年4
      月份起向被上訴人借款，至97年5月28日止總計借款2,224
      ,000元，則被上訴人應可提出其銀行帳戶有多筆等同之提
      款記錄方是，另被上訴人主張2,224,000元借款中，20 萬
      元係向訴外人丙○○所借，惟何以18次借款金額中，並無
      一筆係20萬元，亦屬可疑。
  ４、票據乃文義證券及無因證券，票據上之權利義務，悉依票
      上所載文義定之，與其基礎之原因關係各自獨立，票據上
      權利之行使，不以其原因關係存在為前提，是以執票人行
      使票據上權利時，就其基礎之原因關係確係有效存在，固
      不負舉證責任；惟兩造均主張系爭本票交付之原因關係為
      消費借貸，票據債務人抗辯未收受借款，消費借貸未成立
      ，則就借款已交付之事實，自應由執票人負舉證責任（最
      高法院88年台簡上字第55號判決參照）。本件，被上訴人
      主張上訴人陸續向其借款2,224,000 元，自應就兩造已有
      「借款合意」並已「交付」款項之事實，負舉證責任。如
      前開所述，上訴人實際開立本票7 張，且票面金額合計達
      2,624,000 元，與上開償還承諾書及錄音譯文所示金額即
      2,224,000 元，顯然不符。且被上訴人其與上訴人非親非
      故，卻毫不遲疑借予鉅款，又未要求立據或提出擔保；甚
      且在金額如此龐大之下，均未提及如何付息，凡此皆悖於
      常情，益見其虛而不實，是其等關於出借2,224,000 元現
      金予上訴人之說法及證詞，乃皆難以取信。
  ５、據被上訴人於原審判決歷次所言及錄音譯文所載，可知其
      所稱交付借款之方式，係透過賣黃金（據錄音譯文所示，
      被上訴人當時尚帶上訴人一同前往）、交付現金之方式為
      之，則被上訴人欲證明上開之事，並非難事，詎其至今仍
      未提出相關之證明，顯見所謂借款之說，乃難以採信。既
      然如此，上訴人主張兩造並任任何債權債務關係存在之原
      因抗辯，應屬可採，被上訴人自不得執系爭本票對之行使
      權利。
三、證據：援用原審之立證方法。
乙、被上訴人方面：
一、聲明：駁回上訴，上訴費用由上訴人負擔。
二、陳述：除與原審判決書所載者相同茲予引用外，補稱：上訴
    人陸續向伊借錢，要向訴外人廖三郎買六合彩明牌，稱如果
    簽中的話會分伊紅利，上訴人說會還錢，但後來就一直拖延
    ，伊之所以又陸續借錢給上訴人乃係因上訴人說如果不再拿
    錢出來，之前借出去的錢也拿不回來了，那時就只有寫1 張
    還款承諾書，未寫借據。又上訴人簽寫本票及還款承諾書時
    ，伊跟伊子並未強迫上訴人，亦未打上訴人，是後來上訴還
    不出錢來才簽發5張分期償還的本票，其中224,000那張本票
    有包括訴外人丙○○的借款200,000 元，後來這部分就由丙
    ○○自己行使權利，上訴人欠伊錢，要把錢還伊才有公道等
    語，並請求法院依法判決。
三、證據：援用原審之立證方法。
丙、爭點事項：
一、兩造不爭執之事實：
（一）如附表所示5紙本票係上訴人所簽發。
（二）上訴人於97年7月15日在被上訴人住處遭被上訴人之子蔡
      宗利毆打。
（三）上訴人在前述遭被上訴人之子蔡宗利毆打之刑事案件中，
      於97年7 月18日警詢中表示97年7月15日遭逼迫簽下2張本
      票及1張債務證明書；97年10月8日偵查中向檢察官表示遭
      逼迫簽下2張本票及1張書面；97年10月8日偵查中及98年6
      月30日審理中表示當日遭逼迫簽7張本票及1張借據。
二、爭執事項：
（一）上訴人簽發如附表所示5張本票時，是否有遭強暴脅迫?
（二）如附表所示本票5紙之債權是否存在？
丁、本院得心證之理由：
一、按確認法律關係成立或不成立之訴，非原告有即受確認判決
    之法律上利益者，不得提起之，民事訴訟法第247 條前段定
    有明文；又所謂即受確認判決之法律上利益，係指因法律關
    係之存否不明確，致原告在私法上之地位有受侵害之危險，
    而此項危險得以對於被告之確認判決除去之者而言。本件被
    上訴人就其執有以上訴人名義所簽發系爭本票5 紙，聲請本
    院以97年度司票字第1005號民事裁定准予強制執行，上訴人
    否認系爭本票債權存在，顯然兩造就系爭本票債權存在與否
    已發生爭執，非訴請確認，上訴人在私法上之地位顯有受侵
    害之危險，按諸首揭說明，上訴人提起本件確認之訴以排除
    此項危險，於法有據，亦合先敘明。
二、上訴人簽發如附表所示5張本票時，是否有遭強暴脅迫?
（一）當事人主張有利於己之事實者，就其事實有舉證之責任，
      民事訴訟法第277條定有明文。本件上訴人主張其於97年7
      月15日在被上訴人住處遭毆打時，被脅迫簽發系爭本票及
      還款承諾書，因而主張本票債權不存在云云，則上訴人就
      「系爭本票及還款承諾書係在97年7 月15日被毆打同日所
      簽發」此一有利於己之事實，自應負舉證責任。
（二）查上訴人於97年7 月15日，在被上訴人之住處，遭到被上
      訴人之子蔡宗利毆打之事實，雖有臺灣雲林地方法院檢察
      署檢察官97年度偵字第4311、5655號起訴書1 份在卷可參
      ，然上開案件中，檢察官並未認定上訴人在遭到毆打之同
      時，曾遭脅迫簽發如附表所示5 張本票，是上訴人就其遭
      到強暴脅迫而簽發系爭本票之事實，自應另行舉證以實其
      說，始足為其有利之認定。再者，當事人就案發經過之情
      節，自以愈接近案發時間愈為清晰，人之記憶更往往隨時
      間經過而益加模糊，故距離案發時間愈近之陳述，除有特
      殊情形外，通常愈有利釐清事實，惟觀之上訴人於距離案
      發3日後之97年7月18日警詢中供述，其明白向警方表示97
      年7 月15日遭逼迫簽下2張本票及1張債務證明書；迄至97
      年10月8日經檢察官訊問時，亦堅稱遭逼迫簽下2張本票及
      1紙書面，均未曾提及當日有遭脅迫簽發如附表所示5張本
      票，此有該刑事案件相關卷宗可憑，從而上訴人主張系爭
      本票5紙係於97年7月15日遭毆打時所簽發云云，即難認屬
      實情，而無法逕予採信。至於上訴人於97年10月8 日檢察
      官第2次訊問及98年6月30日法院審理時，雖改口表示97年
      7月15日被毆打時遭逼迫簽發7張本票及1 張借據云云，惟
      所陳內容明顯與案發之初供述不符，衡情應係事後為逃避
      系爭本票票據責任而臨訟編造之詞，自不足採信。
（三）再者，系爭本票中如附表所示編號一本票之發票日期為97
      年5月28日，其餘4紙本票之發票日期則為97年6月2日，此
      有系爭本票5紙影本在卷可按，倘上訴人確係在97年7月15
      日同時簽發系爭5 張本票，為何其發票日不一併填載同一
      日期？甚至直接填載發票當日之時間即可，何須分別填寫
      不同之發票日？再者，依原審勘驗被上訴人所提出之錄音
      光碟內容結果，上訴人主張該錄音光碟之時間即為97 年7
      月15日被毆打當天，然依該錄音內容結果顯示，上訴人當
      天僅簽發2紙本票，1紙面額20萬元，1紙面額2,024,000元
      ，並非如上訴人所稱有簽發5紙或7紙本票（詳原審卷第56
      頁），是縱認上訴人所述該錄音時間為97年7 月15日之主
      張為真，亦難認上訴人在97年7 月15日被毆打時有簽發如
      附表所示5張本票，從而上訴人主張系爭本票係於97年7月
      15日遭脅迫而簽發云云，自難採信。
三、如附表所示本票5紙之債權是否存在？
（一）如附表編號二至編號五所示4張本票部分：
      本件被上訴人陳稱上訴人陸續向其借款達2,224,000 元，
      故其要求上訴人簽發本票及還款承諾書以為憑據等語，並
      提出系爭本票影本及還款承諾書影本為證。觀之被上訴人
      所提出上開還款承諾書之記載，上訴人自96年4 月份起，
      即陸續以簽賭六合彩之名義，向被上訴人拿取金錢，前後
      陸續拿取18次，並經雙方會算結果，上訴人先後18次所拿
      取款項金額合計為2,224,000元，故上訴人允諾於97年7月
      2 日償還50萬元、97年8月2日償還50萬元、97年9月2日償
      還50萬元、97年10月2 日償還50萬元等內容，恰與如附表
      編號二至編號五所示4 張本票之發票日及到期日完全吻合
      ，足認被上訴人主張上訴人向其拿取款項，並承諾還款等
      語，應屬實情，自堪採信；至於本件上訴人向被上訴人拿
      取款項之原因，無論係被上訴人所述之借款關係，或係還
      款承諾書所載因簽賭六合彩名義而拿取，惟事後經兩造會
      同結算之結果，上訴人既已承認拿取款項之金額合計為2,
      22 4,000元，並當場出具系爭本票及還款承諾書允諾還款
      ，自足認被上訴人對上訴人確實存有如附表編號二至編號
      五所示4 張本票之債權甚明；復衡酌上訴人亦不否認系爭
      本票及還款承諾書之真實性，且其又未能證明該本票及還
      款承諾書係在遭脅迫之狀況下所簽發，均已如前述，則上
      訴人請求確認如附表編號二至編號五所示4 張本票債權不
      存在，自無理由。
（二）如附表編號一所示本票部分：
      查證人即被上訴人之子蔡宗利於原審到庭作證時，陳稱：
      上訴人共簽2 次本票，第1次是在97年5月28日，當天有錄
      音，上訴人簽發面額2百多萬元及20萬元之本票各1張；後
      來過幾天即97年6月2日，上訴人說沒有辦法一次還清這麼
      多錢，要改成1個月還50萬元，故簽發第2次本票，同時簽
      寫還款承諾書等語（詳原審卷第55頁），參以被上訴人於
      本院準備程序時亦自承：後來上訴人要求分期還款，又另
      外簽發5張本票等語（詳本院99年3月23日準備程序筆錄）
      ，經核與證人蔡宗利上開所述大致相符，足認本件上訴人
      先後總計簽發2 次本票，第1次簽2紙本票面額分別為20萬
      元及2,024,000元，第2次則簽發5張本票，其中4張本票面
      額為50萬元，1張本票面額為224,000元，顯見本件如附表
      編號一所示面額20萬元之本票1紙，應係上訴人第1次所簽
      發之本票。準此，被上訴人既曾同意上訴人延長還款期限
      ，並分期清償，且已收受上訴人第2次所簽發本票5張，則
      被上訴人本應交還上訴人第1 次所簽發如附表編號一所示
      本票給上訴人，而不得再依該本票行使權利，然被上訴人
      並未將如附表編號一所示本票交還上訴人，反持之聲請本
      院以97年度司票字第1005號民事裁定准予強制執行，自屬
      無據，則上訴人主張如附表編號一所示本票債權不存在，
      並訴請確認該本票之債權不存在，自有理由。
四、從而，上訴人主張如附表編號一所示本票之債權不存在部分
    ，應可採信；至於上訴人所主張如附表編號二至編號五所示
    本票4紙之債權不存在，則無理由。
戊、綜上所述，本件兩造曾經有會算債權債務關係之事實，且經
    雙方會算結果，上訴人前後共向被上訴人拿取2 百餘萬元之
    款項，故上訴人於會算後並承諾償還所拿取款項，且簽立如
    附表編號二至編號五所示本票4 紙給被上訴人，則上訴人自
    應負擔該本票之票據責任，是其起訴請求確認上開4 張本票
    之債權不存在，自無理由；從而，原審認定如附表編號二至
    編號五所示本票之債權存在，並判決駁回上訴人於原審此部
    分之請求，經核並無不合，上訴人仍執前詞指摘原判決不當
    ，求予廢棄改判，為無理由，應駁予駁回。至於如附表編號
    一所示本票債權部分，因兩造已合意上訴人得分期清償，且
    被上訴人業已收受上訴人第2 次簽發之本票，則被上訴人原
    應將本票交還，不得再行使該本票之權利，然原審竟判決認
    定該本票債權仍然存在，而駁回上訴人在原審請求確認此部
    分本票債權不存在之主張，即有未合，上訴意旨就此部分，
    指摘原判決不當，請求廢棄改判，為有理由，爰由本院將此
    部分廢棄，並判決如主文第2項所示。
己、本件待證事實已臻明確，兩造其餘之攻擊防禦方法及舉證，
    經本院斟酌後，認於判決結果已不生影響，爰不一一詳為論
    述。
庚、據上論結：本件上訴為一部有理由、一部無理由，依民事訴
    訟法第436條之1第3項、第449條第1項、第450條、第79條，
    判決如主文。
中    華    民    國    99    年    6    月    2     日
               民事第一庭  審判長法  官  林世芬
                                 法  官  林望民
                                 法  官  周俞宏
正本係照原本作成。
如對本判決上訴，應於判決送達後20日內向本院提出上訴狀，同
時表明上訴理由，上訴理由須以適用法規顯有錯誤且所涉及之法
律見解具有原則上之重要性為限，經本院許可後提起第三審上訴
；如已於本判決宣示後送達前提起上訴者，應於判決送達後10日
內補具上訴理由（均須按他造當事人之人數附繕本）。且上訴時
應提出委任律師或具有律師資格之人之委任狀；委任有律師資格
者，另應附具律師資格證書及釋明委任人與受任人有民事訴訟法
第466 條之1 第1 項但書或第2 項（詳附註）所定關係之釋明文
書影本。
中    華    民    國    99    年    6    月    2     日
                            書記官  劉怡欣
附表
┌──┬──────┬──────┬──────┬──────┐
│編號│ 發票日     │票面金額    │ 到期日     │票據號碼    │
│    │（民國）    │(新臺幣)    │（民國）    │            │
├──┼──────┼──────┼──────┼──────┤
│一  │97年5月28日 │20萬元      │97年5月28日 │TH021629    │
├──┼──────┼──────┼──────┼──────┤
│二  │97年6月2日  │50萬元      │97年7月2日  │TH021631    │
├──┼──────┼──────┼──────┼──────┤
│三  │同上        │同上        │97年8月2日  │TH021636    │
├──┼──────┼──────┼──────┼──────┤
│四  │同上        │同上        │97年9月2日  │TH021633    │
├──┼──────┼──────┼──────┼──────┤
│五  │同上        │同上        │97年10月2日 │TH021634    │
└──┴──────┴──────┴──────┴──────┘

司法院資訊處製作；財團法人民間司法改革基金會備份。
